臺灣桃園地方法院刑事判決　　　　　　 96年度簡上字第363號
上　訴　人
即　被　告　乙○○
上列上訴人即被告因家暴傷害案件，不服本院中華民國96年5 月
7 日95年壢簡字第1442號刑事簡易判決（檢察官原聲請簡易判決
處刑書案號：台灣桃園地方法院檢察署95年偵字第9921號），提
起上訴，本院管轄之第二審合議庭，判決如下：
    主  文
原判決撤銷。
蔡恆華傷害人之身體，處拘役拾日，如易科罰金，以銀元佰
元即新臺幣玖佰元折算壹日，減為拘役壹拾伍日，如易科罰金，
以銀元佰元即新臺幣玖佰元折算壹日。
    事  實
一、蔡恆華與甲○○於民國94年12月18日之時為配偶，為家庭暴
    力防治法第3 條第1 款所定之家庭成員。緣甲○○因其夫蔡
    恆華經常前往位於桃園縣中壢市○○○路○ 段157 號1 樓之
    蘆根鳳開設之「華鳳便利商店」內，因而懷疑蔡恆華與蘆根
    鳳有染，並因此未支付水電等家庭生活費用，其所居住之桃
    園縣中壢市○○○路○ 段155 號8 樓有遭斷水斷電之虞，乃
    於94年12月18日下午1 時許，前往「華鳳便利商店」內向蔡
    恆華理論，隨即轉身離開欲返回住處。詎料此舉引來蔡恆華
    不悅，遂基於傷害甲○○身體之犯意，追出店外，並在同上
    路155 號1 樓騎樓附近處，自甲○○之左後側徒手毆打甲○
    ○之左後腦杓1 下，致甲○○受有頭部3 乘2 公分之外傷血
    腫，旋經甲○○大聲喊叫，蔡恆華始停手離開。甲○○遂急
    忙發動機車離去欲前往警局報案，惟騎駛至距上址約500 公
    尺處之某地下道附近，因操控不慎導致人車倒地，另受有與
    本案無關之左大腿處3 乘3 公分之挫瘀傷、及左手臂處3 乘
    3 公分挫瘀傷之傷害。
二、本案經甲○○訴由桃園縣政府警察局中壢分局報告臺灣桃園
    地方法院檢察署檢察官偵查後聲請以簡易判決處刑。
    理  由
一、訊據被告蔡恆華固坦認其與甲○○於94年12月18日時仍為配
    偶關係之事實，惟否認有上開傷害甲○○之犯行，辯稱：我
    從未於上開時地與甲○○發生過爭吵，亦未曾於斯時毆打甲
    ○○等語。經查：
  (一)依卷附被害人甲○○之華陽醫院診斷證明書、華揚醫院96年
    1 月4 日華揚字第950126號函暨所附急診病歷、急診護理評
    估表、急診生命徵象護理紀錄所載，甲○○於94年12月18日
    下午5 時5 分左右經救護車送至華陽醫院急診，經診斷受有
    頭部3 乘2 公分之外傷血腫、左大腿處3 乘3 公分之挫瘀傷
    、及左手臂處3 乘3 公分挫瘀傷等傷害。而經甲○○到庭證
    稱上開傷害之由來：「頭的傷是他（即被告）打的，手及腿
    的傷是我騎機車要到派出所的時候跌倒的。... （他打你是
    在什麼地方打你？）中山東路1 段155 號1 樓。... 騎樓。
    ... 靠近道路。... 我那時候去找他，因為我們要被斷水斷
    電。... 他在那裡開便利商店。... （便利商店）是蘆根鳳
    開的，被告跟她同居在那裡。... 我住155 號8 樓，他們在
    157 號1 樓開。（那個時候你們還是夫妻嗎？）對。... 被
    告（當時）的戶籍地是在155 號8 樓，實際上他住在157 號
    1 、2 樓。... （在94年12月18日你受傷的那天，你說是因
    為快被斷水斷電，所以你來找被告，除此之外，你有打算要
    去那裡嗎？）我沒有打算要去那裡。... （我要）叫他繳水
    電費、叫他回家。（原本這樣子後你就要回家了嗎？）是，
    我就要回樓上。（你下來到那家便利商店，有看到被告嗎？
    ）有，他與蘆根鳳在一起。... 我跟他講不要整天都在樓下
    ，要去樓下管理一下，之後我就把門一甩就走出來，他就從
    後面追過來，追過來之後他就直接用拳頭打在我的頭上。（
    所以你當時是站在騎樓比較靠近馬路那邊嗎？）我是在比較
    靠近155 號那邊。（你當時就是要回155 號？）是。（你的
    行向是出門後左轉或右轉？）要右轉。（被告追過來就直接
    打你的頭？）對。（所以就打到你的後腦杓？）對... 左後
    腦杓。（是比較偏向哪一側？）左側。... 他（當時）應該
    是在我身體的左後方。（打了幾下？），一下。... 他打一
    下我就喊林太太，林太太站在遠遠的地方有看過來，所以被
    告就沒有再動手，我就先騎機車走了。（所以當你要去騎機
    車的時候，被告並沒有再追你、打你？）我沒有注意到，也
    沒有往後看，我就直接先走了，因為怕他再打我。... （你
    騎車是在什麼地方跌倒的？）我在下地下道再上來，要左轉
    的地方跌倒。（離你家大概多遠？）大約500 公尺左右。
    ... （這件事情發生是再94年12月18日大概幾點的時候？）
    中午1點 左右。（既然如此，為何你一直到當天傍晚5 點多
    才到醫院就診，為何拖那麼久？）因為我先去警察局，警察
    說要先到醫院開驗傷單，當時在警察局就已經講了2 、3 個
    小時，後來警察要我先去醫院開驗傷單再來結案。（你到醫
    院開完驗傷單後有無再回警察局做筆錄？）沒有，已經做完
    筆錄才到醫院驗傷。（可是根據我們的資料來看，你做的筆
    錄是95 年3月9 日？）因為警察說他94年12月18日當天做的
    筆錄不見了。... 是我在（95年）3 月9 日去問警察為什麼
    我告的事情都沒有收到開庭的通知，警察才跟我說要重新製
    作筆錄。... 但他（指員警）說現在找不到，所以才說要我
    重新製作筆錄。（你是如何到醫院去的？）警察幫我叫救護
    車」等語（本院卷第48頁至第56頁）。可見當日甲○○至桃
    園縣中壢市○○○路○ 段157 號「華鳳便利商店」與被告理
    論後，隨即走出該店而右轉向155 號之住處走去，此時被告
    自後方追出，並徒手毆擊甲○○之左後腦杓1 下，甲○○驚
    呼，被告乃停手未繼續毆打，而甲○○並未回頭逕自前行，
    更立即騎上機車欲前往警局報案，但在距其上址住處約500
    公尺左右之地下道附近，因行車不穩自行跌倒，而致左手臂
    及左大腿之挫瘀傷。
  (二)次依證人即普仁派出所警員李國漢於原審調查時結證稱：甲
    ○○來派出所說有家暴案件，身上有明顯外傷等語（見原審
    95年9 月15日訊問筆錄第2 頁、第3 頁），證人即華揚醫院
    護士余來香於原審調查時亦證稱：當天甲○○是坐救護車進
    到醫院，她稱是被她先生拳打腳踢，甲○○告訴我她哪裡受
    傷，我會去看或摸，甲○○說她頭痛，我就去摸她的頭，甲
    ○○的頭有一點點血腫，稍微浮起來，因為跟皮膚沒有在一
    起，摸起來有軟軟的突出物等語（見原審96年2 月2 日訊問
    筆錄第2 頁）屬實。此外依卷附桃園縣政府警察局處理家庭
    暴力與兒少保護案件調查紀錄（通報表）影本所載，受理時
    間為94年12月18日下午3 時，而上開華揚醫院急診病歷也顯
    示甲○○到院時間為同日下午5 時5 分，顯見甲○○上揭證
    稱於案發當日遭被告毆打後先騎車前往派出所報案，嗣由救
    護車載送轉往醫院驗傷等語屬實，亦核與證人李國漢於原審
    調查時證稱：甲○○至派出所告家暴，伊拿家暴單子給甲○
    ○填寫，伊告訴甲○○要先去驗傷等情相符，足見甲○○證
    述非虛。被告空言否認，不足採信。至證人蘆根鳳於原審調
    查時證稱：我沒看過被告毆打甲○○等語，甚且證稱甲○○
    曾經拿東西刺我等語。然查，依證人甲○○上揭證述，可見
    被告斯時雖與甲○○僅有夫妻之名，而無夫妻之實，且私時
    被告與蘆根鳳過從甚密，甚且同居一處。而被告雖一再否認
    曾與盧根鳳通姦，但於本院審判中亦自承：盧根鳳跟我是非
    常談得來的朋友，幾乎可以無話不談，我也有對蘆根鳳產生
    好感，我相信她對我也有一樣的感覺等語（本院卷第60頁至
    第63頁），顯見蘆根鳳非但與甲○○間已有夙怨，更和與甲
    ○○利害關係相反之被告感情甚篤、過從甚密，是蘆根鳳為
    被告扯謊脫罪之可能性，即不能排除，自難以渠證詞為有利
    於被告之認定。雖本院家事法庭以甲○○經合法送達無故不
    到庭，未能盡舉證責任而裁定廢棄第一審所為命「不得對相
    對人（即甲○○）實施身體或精神上不法侵害之行為」、「
    不得直接或間接對於相對人為騷擾之聯絡行為」之民事通常
    保護令而駁回告訴人之聲請，有該95年度家護抗字第17號民
    事裁定在卷可稽，此或係因甲○○不克到庭而未能盡舉證責
    任所致，自不影響本院綜合上開事證所為事實之認定。至證
    人甲○○於原審調查時證稱：「被告就追出來，用右手打我
    頭後腦，我就準備要發動車子，但是他還在後面追，我騎機
    車就跌倒... （你左大腿、左上臂的傷勢如何來？）騎機車
    跌倒，但是被告有在後面追」等語（原審卷第14頁），即甲
    ○○雖因騎機車跌倒而致伊左大腿及左手臂受傷，然此係因
    被告自後方追逐所致，惟此情節核與甲○○前揭於本院證述
    伊係在騎機車前行約500 公尺遠之地下道附近始因行車不穩
    跌倒乙情不同，應係甲○○於原審調查時誇大受傷情節有以
    致之，實則被告並未碰撞該機車或因自後方追逐甲○○而致
    伊人車倒地，應係甲○○自行騎機車操控失誤以致人車倒地
    受傷，即甲○○所受左大腿挫瘀傷3 乘3 公分、左手臂挫瘀
    傷3 乘3 公分之傷害，並非被告毆打而來，當堪認定，與被
    告前揭傷害行為自無因果關係可言。
  (三)綜合上述，本件被告毆打甲○○左後腦杓，致甲○○受有頭
    部外傷血腫3 乘2 公分之傷害，事證明確，被告犯行堪予認
    定，應依法論科。
二、查被告行為後，刑法及刑法施行法部分條文業經修正公布，
    並均於95年7 月1 日施行。修正後刑法第2 條第1 項之規定
    ，係規範行為後法律變更所生新舊法律比較適用之準據法，
    於修正後刑法施行後，應適用修正後刑法第2 條第1 項規定
    之「從舊從輕」之原則為比較；修正後刑法第2條 第2 項，
    則為同條第1 項之特別規定，於修正後刑法施行後，關於非
    拘束人身自由之保安處分，應依修正後刑法第2 條第2 項之
    規定，適用裁判時之法律。又修正後刑法第35條，乃刑之重
    輕之法定次序與標準，應適用裁判時之修正後刑法第35條之
    規定。修正後刑法第2 條第1 項係採「從舊從輕」原則，適
    用最有利於行為人之法律。既曰法律，自較刑之範圍為廣；
    除法律有特別規定者（如修正後刑法第2 條第2 項非拘束人
    身自由之保安處分適用裁判時法，修正後刑法施行法第9 條
    之3 規定之情形），應依其規定；或事關執行之緩刑之宣告
    ，或犯罪在刑法修正施行前，自首在刑法施行後之自首部分
    ，或程序之規定（程序從新，如刑法第40條沒收宣告之程序
    規定），應適用裁判時之修正後刑法之規定外；依修正後刑
    法第2 條第1 項比較時，應就罪刑有關之共犯、未遂犯、連
    續犯、牽連犯、結合犯以及累犯加重、自首減輕暨其他法定
    加減原因（如身分加減）與加減例等一切情形，綜其全部之
    結果而為比較後，予以整體適用，不能割裂而分別適用有利
    益之條文。關於易科罰金之折算標準、易服勞役之折算標準
    及期限、罰金與死刑是否併予執行、多數有期徒刑定應執行
    之刑時之最高刑期之限制等之修正，事涉行為人易刑折算標
    準金額之多寡與期限之長短及定執行刑時能否就罰金刑併予
    執行或有期徒刑定應執行之刑時最高度之限制，亦均屬依修
    正後刑法第二條第一項所應比較適用法律之範圍。拘束人身
    自由之保安處分，並非屬修正後刑法第2 條第2 項規定應適
    用裁判時法之範圍，除有特別規定者外，亦屬應依修正後刑
    法第2 條第1 項比較適用之法律；從刑附屬於主刑，除法律
    有特別規定者外，依主刑所適用之法律（以上參考最高法院
    95年5 月23日刑事庭第8 次會議決議及最高法院24年上字第
    4634號、24年上字第5292號、27年上字第2615號、29年上字
    第525 號判例）。其次，法律有變更而須為新、舊法之比較
    以定其適用之目的，厥為保障行為人之既有法律地位不致因
    法律之修正而惡化或受到更不利益之結果並兼謀行為人之利
    益，此為最高之價值，非必斤斤於法律體系適用之完整性，
    況或基於法規之性質，如程序性之法律、事涉執行之緩刑規
    定，依法理係均應適用新法，或因法律另有規定，如修正後
    刑法第2 條第2 項規定「非拘束人身自由之保安處分係適用
    裁判時之法律」，修正後刑法施行法第3 條之1 第2 項規定
    「於九十四年一月七日刑法修正施行前犯併合處罰數罪中之
    一罪，且該數罪均符合第四十一條第一項得易科罰金之規定
    者，適用九十年一月四日修正之刑法第四十一條第二項規定
    」，即有此情形係一律適用行為時法之舊法，由是可見遇有
    法律修正而須選擇適用新法或舊法時，須依法規之性質或視
    法律之規定各自決之，不受其他法規如何適用之羈絆，在選
    法適用時，本即寓有可據個別之特性而割裂分別適用新法或
    舊法之容許性，至數項經修正之法律須整體比較以同其新、
    舊法之適用俾維持法律體系之完整性，核係各該法律在適用
    上因具「依附及相互關聯」之特性使然，非屬新、舊法應比
    較利、弊藉資保障行為人之既有法律地位兼謀其利益之立法
    意旨所必然。準此以解，就罪、刑有關之規定諸如共犯、未
    遂犯、連續犯、牽連犯、結合犯以及累犯加重、自首減輕暨
    其他法定加減原因（如身分加減）與加減例等一切情形，應
    綜其全部之結果而為比較後，予以整體適用，不能割裂而分
    別適用有利益之條文，固如前述，惟究其緣由，實係著眼於
    因各該規定皆涉及犯罪之態樣、階段、罪數、法定刑得或應
    否加、減暨加減之幅度，並進而影響法定刑或處斷刑之範圍
    ，換言之，各該罪、刑之規定須經綜合考量整體適用後，方
    能據以限定法定刑或處斷刑之範圍，嗣始得於該範圍內為一
    定刑之宣告，易詞以言，個別宣告刑雖屬單一之結論，然實
    係經綜合考量整體適用各相關罪、刑規定之所得，因之，宣
    告刑所據以決定之各相關罪、刑規定，顯具適用上之「依附
    及相互關聯」之特性，自須同其新、舊法之適用，第查，「
    易刑」或「定執行刑」係規範宣告刑得或應如何執行之法律
    ，核屬為刑之宣告後始生應否適用問題之規定，非屬宣告刑
    所據以決定因而須先行確定如何適用新、舊之法規，依其性
    質，在未為刑之宣告前亦無可能確定應否適用而預先選定須
    適用新或舊法，復無此必要，不寧唯是，該規定所涵攝之「
    小前提」係「宣告刑」，猶與罪、刑規定涵攝之「小前提」
    為「歷史社會事實」迥異，職是，「易刑」及「定執行刑」
    之規定，不論涵攝之「小前提」、決定應否適用之階段及適
    用後所得之法律效果，與罪、刑之規定皆不相侔，與之顯不
    具適用上之「依附及相互關聯」之特性，依前述，要毋須與
    罪、刑之規定同其新、舊法之適用，自得秉其本身之性質而
    各據應涵攝之「小前提」為新、舊、利、弊之比較後個別定
    其法律之適用。茲首就與本案有關且於為刑之宣告前須先行
    及連帶確定應如何適用之法律修正情形列述如下：
  (一)與罪、刑有關且須依修正後刑法第2 條第1 項規定為利、弊
    之比較以定如何適用之法律變更部分：
  (1)修正前刑法第33條第5 款規定「罰金：（銀元）一元以上。
    」，復依罰金罰鍰提高標準條例第1 條前段規定提高為10倍
    ，折算新臺幣為30元；修正後刑法第33條第5 款規定「罰金
    ：新臺幣一千元以上，以百元計算之。」，現行刑法中有關
    於罰金刑之最低度刑之規定已有修正，自屬法律變更。
  (2)經綜合適用修正前、後之罪、刑相關規定予以比較，修正後
    之規定顯非較修正前之規定對被告有利，因之，依現行即修
    正後刑法第2 條第1 項前段規定，此部分自應整體適用修正
    前刑法之有關規定，合先敘明。
  (二)毋須依修正後刑法第2 條第1 項規定為利、弊之比較以定如
    何適用之法律修正部分：
    有關罰金刑之幣別及其提高標準之準據亦經修正，修正前刑
    法分則各條文所定之罰金刑，其幣別原為「銀元」，又倘非
    屬72年6 月26日至94年1 月7 日間新增或修正之條文，所定
    罰金數額並依罰金罰鍰提高標準條例第1 條前段規定提高為
    10倍，而依95年6 月14日修正公布、同年7 月1 日施行之中
    華民國刑法施行法第1 條之1 規定：「中華民國九十四年一
    月七日刑法修正施行後，刑法分則編所定罰金之貨幣單位為
    新臺幣。九十四年一月七日刑法修正時，刑法分則編未修正
    之條文定有罰金者，自九十四年一月七日刑法修正施行後，
    就其所定數額提高為三十倍。但七十二年六月二十六日至九
    十四年一月七日新增或修正之條文，就其所定數額提高為三
    倍。」。因修正前、後有關罰金刑部分之處罰輕重相同，並
    未影響國家刑罰權之範圍，僅屬法律之修正而非屬法律有變
    更，應依一般法律適用原則，適用裁判時法。
三、按家庭暴力者，謂家庭成員間實施身體或精神上不法侵害之
    行為；家庭暴力罪者，謂家庭成員間故意實施家庭暴力行為
    而成立其他法律所規定之犯罪，家庭暴力防治法第2 條第1
    項、第2 項定有明文。本件被告與甲○○於案發時為夫妻，
    業據被告及甲○○陳明在卷，是彼2 人係屬家庭暴力防治法
    第3 條第1 款所定之家庭成員。核被告所為，係犯刑法第
    277 條第1 項之傷害罪，係屬家庭暴力防治法第2 條第2 項
    之家庭暴力罪。原審認被告罪證明確，予以論罪科刑，固非
    無見。惟查，中華民國96年罪犯減刑條例業於96年6 月15日
    立法三讀通過，並於96年7 月16日施行，本件被告所犯上開
    罪名係在96年4 月24日前，亦非中華民國96年罪犯減刑條例
    第3條 所規範之罪，自得予以減刑，原審判決時未及審酌於
    此，適用法律尚有未洽，被告上訴意旨指原審判決認定事實
    不當，雖無可取，然原審判決既有此可議之處，自應由本院
    予以撤銷改判。本院審酌被告與甲○○間為配偶，被告僅因
    細故即出手甲○○成傷、甲○○所受之傷勢及被告迄今尚未
    與甲○○和解，並其犯後一再飾詞狡辯、顯無悔意等一切情
    狀，量處如主文所示之刑。又被告行為後刑法第41條第1 項
    已有修正，由修正前刑法第41條第1 項前段規定（得以銀元
    1 元以上3 元以下折算一日），並依修正前罰金罰鍰提高標
    準條例第2 條規定提高100 倍為銀元100 元以上300 元以下
    （即新台幣300 元以上900 元以下）折算1 日，修正後刑法
    第41條第1 項前段則修正為得以新台幣1,000 元、2,000 元
    或3,000 元折算一日（裁判時罰金罰鍰提高標準條例第2 條
    並已刪除），比較行為時法與裁判時法，亦以行為時法有利
    於被告，自應適用修正前刑法第41條第1 項前段、修正前罰
    金罰鍰提高標準條例第2 條規定，諭知易科罰金之折算標準
    ，以示懲儆。又中華民國96年罪犯減刑條例業於96年6 月15
    日立法三讀通過，並於96年7 月16日施行，查本件被告所犯
    上開罪名係在96年4 月24日前，亦非中華民國96年罪犯減刑
    條例第3 條所規範之罪，自得予以減刑，爰依中華民國96年
    罪犯減刑條例第2 條第1 項第3 款規定，減其刑期二分之一
    ，並諭知易科罰金之折算標準。
四、原聲請簡易判決處刑意旨另以：被告蔡恆華毆打甲○○，造
    成甲○○受有左大腿挫瘀傷3 乘3 公分、左手臂挫瘀傷3 乘
    3 公分之傷害，因認被告此部分涉有刑法第277 條第1 項之
    傷害罪嫌云云，惟甲○○此部份之左大腿、左上臂之傷係伊
    自行騎機車操控失誤以致人車倒地受傷，已如前述，故難認
    甲○○所受之左大腿挫瘀傷3 乘3 公分、左手臂挫瘀傷3乘3
    公分之傷害係被告所為，本應無罪之諭知，惟聲請人認此部
    分與上開論罪科刑部分為單純一罪之關係，本院不另為無罪
    之諭知，附此敘明。
五、據上論斷，應依刑事訴訟法第455 條之1 第3 項、第369 條
    第1 項前段、第364 條、第299 條第1 項前段，修正後刑法
    第2 條第1 項前段，刑法第277 條第1 項，修正前刑法第41
    條第1 項前段，修正前罰金罰鍰提高標準條例第2 條，修正
    後刑法施行法第1 條之1 第1 項、第2 項前段，中華民國96
    年罪犯減刑條例第2 條第1 項第3 款、第7 條，判決如主文
    。
本案經檢察官邱文中到庭執行職務。
中　　華　　民　　國　　96　　年　　10　　月　　18　　日
              刑事第十一庭審判長法　官　蔡榮澤
                                法  官  林蕙芳
                                法  官  紀凱峰
以上正本證明與原本無異。
不得上訴。
　　　　　　　　　　　　　  　　書記官　高文靜
中　　華　　民　　國　　96　　年　　10　　月　　26　　日
附錄論罪科刑法條
中華民國刑法第277條
（普通傷害罪）
傷害人之身體或健康者，處 3 年以下有期徒刑、拘役或 1 千元
以下罰金。
犯前項之罪因而致人於死者，處無期徒刑或7 年以上有期徒刑；
致重傷者，處3 年以上10年以下有期徒刑。
